ACORDAO-COMPLETO-2563703

ACÓRDÃO 1935/2023 ATA 5/2023 - SEGUNDA CÂMARA

VISTOS, relatados e discutidos estes autos de concessão de pensão militar, em que se examina, nesta fase processual, pedido de reexame interposto contra o Acórdão 1199/2022-TCU-Segunda Câmara, Relator Ministro Bruno Dantas, 
ACORDAM os Ministros do Tribunal de Contas da União, reunidos em Sessão da Segunda Câmara, ante as razões expostas pelo Relator e com fulcro no art. 48, c/c os arts. 32 e 33, da Lei 8.443/1992, em: 
9.1. conhecer do pedido de reexame interposto por Ítala Paixão de Carvalho Rezende e Soraya Paixão de Carvalho para, no mérito, negar-lhe provimento; e
9.2. dar ciência desta deliberação às recorrentes e ao Comando do Exército.

Pedido de reexame interposto contra decisão que julgou ilegal ato de pensão militar.

Segunda Câmara

Comando do Exército.

3. Recorrentes: Ítala Paixão de Carvalho Rezende (CPF XXX.148.232-XX); Soraya Paixão de Carvalho (CPF XXX.408.712-XX).

13.1. Ministros presentes: Antonio Anastasia (na Presidência) e Augusto Nardes (Relator).
13.2. Ministro-Substituto convocado: Marcos Bemquerer Costa.

AUGUSTO NARDES

Ministro Bruno Dantas.

Transcrevo como parte integrante deste relatório, com os ajustes de forma que julgo pertinentes, a instrução de peça 27 elaborada no âmbito da então Secretaria de Recursos (Serur) , cujo encaminhamento teve a anuência do dirigente daquela unidade e com o Ministério Público de Contas (peça 28 e 29) :
	INTRODUÇÃO
	1.	Trata-se de pedido de reexame (peças 12-15) interposto pelas Sras. Ítala Paixão de Carvalho Rezende e Soraya Paixão de Carvalho, beneficiárias de pensão militar instituída pelo Sr. Esaú José Menezes Carvalho (peça 2) , na condição de filhas do instituidor, contra o Acórdão 1199/2022-TCU-Segunda Câmara (peça 8) , que teve como relator o Excelentíssimo Senhor Ministro Bruno Dantas.
	1.1. A deliberação recorrida apresenta o seguinte teor:
ACORDAM, com fundamento no art. 71, incisos III e IX, da Constituição Federal de 1988, c/c os arts. 1º, inciso V, e 39, inciso II, da Lei 8.443/1992, e ainda com os arts. 17, inciso III, 143, inciso II, 260 e 262 do Regimento Interno/TCU, em considerar ilegal e negar registro ao ato em exame e expedir os comandos a seguir discriminados.
1. Processo TC-Processo 045.715/2020-3 (PENSÃO MILITAR) 
	1.1. Interessados: Itala Paixao de Carvalho Rezende (XXX.148.232-XX) ; Soraya Paixao de Carvalho (XXX.408.712-XX) .
	1.2. Órgão/Entidade: Comando do Exército.
	1.3. Relator: Ministro Bruno Dantas.
	1.4. Representante do Ministério Público: Procurador Júlio Marcelo de Oliveira.
	1.5. Unidade Técnica: Secretaria de Fiscalização de Integridade de Atos e Pagamentos de Pessoal e de Benefícios Sociais (Sefip) .
	1.6. Representação legal: não há.
	1.7. Determinações/Recomendações/Orientações: 
	a) dispensar o ressarcimento das quantias indevidamente recebidas de boa-fé, consoante o Enunciado 106 da Súmula de Jurisprudência do TCU;
	b) determinar ao Comando do Exército que:
	b.1) no prazo de quinze dias, faça cessar os pagamentos decorrentes do ato ora considerado ilegal, sob pena de responsabilidade solidária da autoridade administrativa omissa;
	b.2) no prazo de trinta dias, emita novo ato livre da irregularidade apontada, disponibilizando-o a este Tribunal por meio do Sistema e-Pessoal;
	b.3) no prazo de trinta dias, informe ao TCU as medidas adotadas e disponibilize, por meio do Sistema e-Pessoal, comprovante da data em que as interessadas tomaram conhecimento deste acórdão;
	c) remeter cópia deste acórdão e da instrução da secretaria especializada (peça 4) ao Comando do Exército (grifos acrescidos) .
	HISTÓRICO
	2.	Trata-se do reexame da pensão militar instituída pelo Sr. Esaú José Menezes Carvalho, em favor das filhas, Sras. Ítala Paixão de Carvalho Rezende e Soraya Paixão de Carvalho, ora recorrentes. 
	2.1. O ato em reexame foi julgado ilegal, por duas razões:
	i) ausência de previsão legal que autorize o cálculo da pensão com base no soldo correspondente a um grau hierárquico superior acima do que já se encontrava o instituidor, por ocasião da concessão inicial da reforma, conforme o entendimento firmado pelo Acórdão 2225/2019-TCU-Plenário, cujo sumário dispõe:
Sumário: atos de reforma. Alteração de uma das concessões para elevação, em um grau hierárquico, do posto sobre o qual calculados os proventos do inativo, em face da superveniência de invalidez permanente decorrente de doença especificada em lei. Militar anteriormente reformado com proventos já calculados sobre o posto hierárquico superior, por tempo de serviço. Ausência de previsão legal para extensão da vantagem estabelecida no art. 110 da Lei 6.880/1980 a militares já reformados, bem como para o acréscimo de dois postos no cálculo dos proventos. Negativa de registro. Determinações. Legalidade e registro das demais concessões (grifos acrescidos) ;
		ii) contempla elevação de grau hierárquico sem que o instituidor tenha completado os 30 anos de serviço em atividade estritamente militar, em desacordo com o art. 50, inciso II, da Lei 6.880/1980, c/c os arts. 135 e 137 do mesmo normativo (Acórdão 631/2020-TCU-Primeira Câmara, 8.921/2021-TCU-Primeira Câmara e 774/2022-TCU-Segunda Câmara, dentre outros) .
	ADMISSIBILIDADE
	3.	Reitera-se o exame de admissibilidade contido na peça 16 do SAR/Serur, em que se propôs o conhecimento do recurso interposto, nos termos do artigo 48 da Lei 8.443/1992, c/c os artigos 285 e 286, parágrafo único, do RI/TCU, suspendendo-se os efeitos do caput e dos subitens 1.7, "b", "b.1" e "b.2" do Acórdão 1199/2022-TCU-Segunda Câmara. Observa-se que o Excelentíssimo Senhor Ministro João Augusto Ribeiro Nardes, mediante despacho de peça 19, concordou com a análise desta unidade técnica.
	MÉRITO
	4. Delimitação
	4.1 Constitui objeto do presente recurso definir se o decidido por ocasião da reforma do instituidor impõe-se ao presente processo de pensão militar.	
	5. Do processo de reforma e da pensão militar
	5.1. As recorrentes aduzem que a última reforma por que passou o instituidor foi deferida no posto de 3º sargento, o que, necessariamente, implica na legalidade da concessão de pensão militar na referida graduação, com base nos seguintes argumentos:
	5.2. Sob esse prisma, tem-se que o ato de concessão, cujo registro foi negado, concedeu às requerentes pensão militar calculada na graduação de 3º Sargento, grau hierárquico ocupado pelo instituidor desde o ano de 2002, ocasião de sua última reforma.
	5.3. Neste ensejo, de grande relevância ressaltar que, conforme registrado pela Unidade Técnica, o militar ESAU JOSE MENEZES CARVALHO submeteu-se a dois processos de reforma em seu respectivo Comando, sendo o primeiro em 22/12/1992, em decorrência de sua idade limite alcançada para permanecer na ativa e o segundo em 20/03/2002, por força de sua reconhecida invalidez.
	5.4. Em ambas as reformas instituídas, o militar em questão, de fato, obteve o benefício de graduação/posto acima para efeito de cálculo do respectivo provento, direito este legitimamente reconhecido por seu Comando Militar e por este Tribunal de Contas da União, ao deferir os respetivos registros, conforme Acordão 2.420/2005 - TC Processo 019.302/2005-7 e Acordão 2.741/2011-TC Processo 010.983/2006-5, cujas cópias são anexadas nesta oportunidade.
	5.5. Note-se que ambas as reformas, enquanto atos administrativos complexos, desde o deferimento do registro por esta Corte de Contas, devem ser consideradas plenamente formadas, válidas, eficazes e oponíveis até mesmo à terceiros, e pautado nesta segurança jurídica, o militar reformado permaneceu em tal condição, percebendo proventos calculados com base na graduação de 3º Sargento até o último dia de sua vida, que se deu em 16/12/2012.
	5.6. Não fosse o bastante, em decorrência da morte do instituidor, foi pleiteado por sua esposa MARILIA PAIXAO DE CARVALHO, a respectiva pensão militar, o que foi atendido e providenciado considerando, inclusive, a graduação de 3º Sargento, para efeito de cálculo do provento em tela, em respeito ao direito adquirido e a coisa julgada, o que levou esta Corte de Contas a deferir seu registro por intermédio do Acordão 2.920/2014.
	5.7. Neste sentido, o mesmo tratamento deve ser dado ao ato de concessão ora em discussão, haja vista que originário e fundamentado no exato histórico funcional de seu instituidor, o qual em ambas as ocasiões de reforma teve seu registro deferido por esta Corta de Contas, não cabendo, no presente momento, data vênia, a revisão de tais atos com base em entendimento atual deste Tribunal, haja vista a estabilidade de seu direito adquirido pelo decurso do tempo decorrido.
	5.8. Nessa perspectiva, não cabe, no presente momento, pautado em entendimento jurisprudencial atual desta Corte, determinar a revisão dos dois atos inquinados, conforme decisão ora combatida, seguindo recomendação da Unidade Técnica, para fins de reedição do ato concessivo de pensão militar, ora em apreço, com base em grau/posto inferior ao que foi concedido pelo militar em ambas as reformas, haja vista que acobertado pela coisa julgada administrativa face ao efeito do prazo decadencial dado à Administração Pública para rever seus atos.
	Análise:
	5.9. Ad argumentandum tantum, ainda que o último processo de reforma por que passou o instituidor tenha-lhe conferido proventos calculados no posto de 3º sargento, é sobremodo importante observar que o presente processo de pensão militar é examinado, em todo o seu teor, de acordo com a jurisprudência atual do TCU. Assim, no caso, deve ser observado o decidido no Acórdão 2225/2019-TCU-Plenário, conforme apresentado no histórico desta instrução.
	5.10.	O quadro abaixo apresenta a situação fática do presente ato de pensão militar:

	5.11. Nessa direção, mutatis mutandis, rememora-se a decisão exarada pelo Plenário do STF, no MS 26.196, de Relatoria do Ministro Ayres Brito (Ata 1/2011, DJE 20, de 18/11/2010) , no sentido de que 'O que regula os proventos da inatividade é a lei (e não sua interpretação) vigente ao tempo em que o servidor preencheu os requisitos para a respectiva aposentadoria (Súmula 359/STF) . Somente a lei pode conceder vantagens a servidores públicos (...) '.
	5.12. Naquela assentada, a Suprema Corte deixou assente, também, que 'Inexiste direito adquirido com fundamento em antiga e superada interpretação da lei', bem assim afastou o princípio da segurança em caso semelhante ao ora apreciado, em que o registro do ato não foi autorizado pelo TCU e a antiga jurisprudência não havia sido aplicada em relação ao impetrante.
	5.13. No que tange ao art. 2º, parágrafo único, XIII, da Lei 9.784/1999, o qual veda a aplicação retroativa de nova interpretação, é de se ter presente que o TCU dispõe de Lei Orgânica e Regimento Interno, sendo que a Lei do Processo Administrativo pode ser aplicada naquilo que for compatível com o regramento próprio desta Corte de Contas.
	5.14. Nessa senda, é de se ressaltar que o art. 260, § 2º, do Regimento Interno deste Tribunal assim dispõe:
§ 2º O acórdão que considerar legal o ato e determinar o seu registro não faz coisa julgada administrativa e poderá ser revisto de ofício pelo Tribunal, com a oitiva do Ministério Público e do beneficiário do ato, dentro do prazo de cinco anos da apreciação, se verificado que o ato viola a ordem jurídica, ou a qualquer tempo, no caso de comprovada má-fé.
	5.15. Nesse quadro, o argumento de que teria havido violação ao princípio da vedação de aplicação retroativa de nova interpretação deve ser rechaçado por três razões:
	i) não há direito adquirido à exegese;
	ii) não houve o registro do ato de pensão das interessadas, de tal arte a não se aplicar a máxima de que a 'modificação posterior de jurisprudência não alcançaria as situações consolidadas à luz de critério interpretativo anterior'. Isto porque poder-se-ia falar em situação consolidada apenas quando o ato de concessão recebe o registro do TCU, por ser ato complexo;
	iii) o acórdão que julgar legal o ato de pensão militar e determinar o seu registro não faz coisa julgada administrativa, nos termos do § 2º do art. 260 do Regimento Interno deste Tribunal.
	5.16. Quanto à decadência administrativa, essa só é configurada quando o processo não é julgado após 5 anos contados de sua chegada ao TCU. 
	5.17. Pacificando de vez o tema, o STF fixou a seguinte tese de repercussão geral (Tema 445) , no bojo no RE 636.553, de relatoria do Min. Gilmar Mendes:
Em atenção aos princípios da segurança jurídica e da confiança legítima, os Tribunais de Contas estão sujeitos ao prazo de 5 anos para o julgamento da legalidade do ato de concessão inicial de aposentadoria, reforma ou pensão, a contar da chegada do processo à respectiva Corte de Contas. (destacou-se) 
	5.18. Assim, como o ato em reexame foi enviado ao TCU apenas em 14/11/2019 (peça 2) e apreciado na Sessão da Primeira Câmara de 15/3/2022 (peça 8) , não há que se falar em decadência administrativa, nem em prescrição quinquenal, nem em obrigatoriedade de oitiva prévia das interessadas.
	5.19. Sobre o direito adquirido, cabe lembrar que a sedimentada jurisprudência da Suprema Corte é no sentido de classificar como ato complexo a concessão de aposentadoria, reforma ou pensão, consoante os seguintes julgados (RMS 3881/SP, MS 19875/DF, RE 195861/ES e MS 23665/DF) .
	5.20. Assim, sendo o ato de pensão militar complexo, este somente passa a estar plenamente formado (perfeito) , válido (aferição da legalidade com reflexo de definitividade perante a Administração) e eficaz (plenamente oponível a terceiros, deixando de apresentar executoriedade provisória) quando recebe o registro pela Corte de Contas. Tal entendimento decorre do disposto no inciso III do art. 71 da Constituição Federal, que estabelece que compete ao Tribunal de Contas da União apreciar, para fins de registro, a legalidade dos atos de admissão, assim como a concessão de aposentadoria, reforma ou pensão.
	5.21. Nessa perspectiva, impõe-se reconhecer que referido ato possui natureza precária (cf., e.g., Acórdão 2482/2007-TCU-Primeira Câmara, Relator Augusto Nardes) , razão pela qual, até que haja o efetivo julgamento e o consequente registro pela Corte de Contas, não há que se falar em ato jurídico perfeito, tendo em vista a ausência de aperfeiçoamento e definitividade do ato.
	5.22. A propósito do tema, colaciona-se entendimento esposado pela Corte Constitucional ao decidir no âmbito do RE-195.861/ES:
APOSENTADORIA - ATO ADMINISTRATIVO DO CONSELHO DA MAGISTRATURA - NATUREZA - COISA JULGADA ADMINISTRATIVA - INEXISTÊNCIA. O ato de aposentadoria exsurge complexo, somente se aperfeiçoando com o registro perante a Corte de Contas. Insubsistência da decisão judicial na qual assentada, como óbice ao exame da legalidade, a coisa julgada administrativa. (grifos acrescidos) 
	5.23. No caso em apreço, não houve o respectivo registro em razão da constatação de ilegalidade no ato, o que afasta, por si só, a presunção de legitimidade do ato administrativo que concedeu o benefício à recorrente, não havendo, assim, que se falar em direito adquirido. 
	5.24. Quanto à boa-fé das recorrentes, tenha-se presente que foi considerada ao se dispensar a devolução dos valores indevidamente recebidos, nos termos do acórdão recorrido.
	5.25. É sobremodo importante ressaltar que este Tribunal tem o poder/dever de apreciar, para fins de registro, os atos de pensão militar na esfera federal, nos termos do art. 71 da Lei Maior. Esta prerrogativa não pode ser infirmada pela sobreposição dos princípios da razoável duração do processo e da eficiência na Administração Pública.
	5.26. Nesse sentir, é de se opinar pela rejeição dos argumentos apresentados pelas recorrentes.
	CONCLUSÃO
	6.	Diante do exposto, conclui-se que o processo de pensão militar deve ser examinado à luz do entendimento atual do TCU, o que pode ser diferente do adotado por ocasião da apreciação do processo de reforma do instituidor.
	6.1. Ex positis, opina-se pela negativa de provimento do presente recurso.
	PROPOSTA DE ENCAMINHAMENTO
	7.	Diante do exposto, com base no art. 48 da Lei n. 8.443/92, submete-se o presente processo à consideração superior, propondo-se a adoção das seguintes medidas:
	a) conhecer do presente pedido de reexame, para, no mérito, negar-lhe provimento;
	b) informar as recorrentes e demais interessados do acórdão a ser proferido, destacando que o relatório e o voto que o fundamentam podem ser acessados por meio do endereço eletrônico www.tcu.gov.br/acordaos. 
	É o Relatório.

Luciano da Silva Fontes (11537/OAB-PA), representando Ítala Paixão de Carvalho Rezende; Luciano da Silva Fontes (11537/OAB-PA), representando Soraya Paixão de Carvalho.

Procurador Rodrigo Medeiros de Lima.

PESSOAL. PENSÃO MILITAR. BENEFÍCIO PENSIONAL CORRESPONDENTES A DOIS GRAUS HIERÁRQUICOS SUPERIORES AOS POSTOS OCUPADOS PELO INSTITUIDOR NA ATIVA. ILEGALIDADE. NEGATIVA DE REGISTRO. DETERMINAÇÕES. PEDIDO DE REEXAME. ARGUMENTOS INSUFICIENTES PARA ALTERAR A DELIBERAÇÃO RECORRIDA. CONHECIMENTO. NEGATIVA DE PROVIMENTO.

PENSÃO MILITAR (PMIL)

Unidade de Auditoria Especializada em Recursos (AudRecursos).

Trata-se de pedido de reexame, em processo de pensão militar, interposto por Ítala Paixão de Carvalho Rezende e Soraya Paixão de Carvalho, beneficiárias de pensão militar instituída por Esaú José Menezes Carvalho, contra o Acórdão 1199/2022-TCU-Segunda Câmara (peça 8) , relator Ministro Bruno Dantas.
2.	 No âmbito da deliberação recorrida, este Tribunal julgou ilegal a concessão de atos de pensões militares, negando-lhes registro, tendo em vista da ausência de previsão legal que autorize o cálculo da pensão com base no soldo correspondente a um grau hierárquico superior acima do que já se encontrava o instituidor, por ocasião da concessão inicial da reforma e a elevação de grau hierárquico sem que o instituidor tivesse completado os 30 anos de serviço em atividade estritamente militar.
3.	Inconformadas com a decisão desta Corte, as recorrentes alegam, em suma, que o decidido por ocasião da reforma do instituidor impõe-se ao presente processo de pensão militar.
4.	A Secretaria de Recursos (Serur) , com a anuência do MPTCU, analisou o pleito das recorrentes e propôs negar provimento ao recurso.
5.	Ratificando despacho exarado à peça 19, conheço do presente recurso e, no mérito, manifesto minha anuência ao encaminhamento uniforme proposto nos autos, para conhecer e negar provimento ao pedido de reexame interposto por Ítala Paixão de Carvalho Rezende e Soraya Paixão de Carvalho. 
6.	De fato, não procedem as alegações das recorrentes de que o julgamento pela legalidade das reformas do instituidor garante a manutenção do pagamento da pensão com base na graduação de 3º Sargento. Embora tenha mantido entendimento diverso no passado, este Tribunal, por meio do Acórdão 2225/2019-TCU-Plenário, relator Ministro Benjamim Zymler, pacificou o entendimento, em linha com decisão do Superior Tribunal de Justiça (STJ) , no Recurso Especial 1.784.347/RS, no sentido de que a melhoria de remuneração prevista no caput do art. 110 da Lei 6.880/1980, com a redação dada pela Lei 7.580/1986, não se aplica ao militar que já se encontra reformado no momento da invalidez como no caso presente, independentemente dos motivos da reforma.
7.	Há que se rememorar que, em atenção aos princípios da segurança jurídica e da boa-fé, este Tribunal até resguardou, realmente, a situação daqueles que foram destinatários do benefício do art. 110, § 1º, da Lei 6.880/1980, cujos atos concessórios foram apreciados por este TCU até a data de prolação do Acórdão 2225/2019-TCU-Plenário. No momento presente, no entanto, posterior à referida deliberação, já não se aplica mais essa prerrogativa, conforme alegam as recorrentes.
8.	Conforme bem pontuou a Serur, rememorando decisão exarada pelo Plenário do STF, no MS 26.196, de Relatoria do Ministro Ayres Brito (Ata 1/2011, DJE 20, de 18/11/2010) , "O que regula os proventos da inatividade é a lei (e não sua interpretação) vigente ao tempo em que o servidor preencheu os requisitos para a respectiva aposentadoria (Súmula 359/STF) . Somente a lei pode conceder vantagens a servidores públicos (...) ". Conforme ainda deixou expressa a referida MS, "Inexiste direito adquirido com fundamento em antiga e superada interpretação da lei". Também ficou afastado, naquela oportunidade, o princípio da segurança em caso semelhante ao ora apreciado, em que o registro do ato não foi autorizado pelo TCU e a antiga jurisprudência não havia sido aplicada em relação ao impetrante. 
9.	Ainda sobre o princípio da segurança jurídica, a sedimentada jurisprudência da Suprema Corte é no sentido de classificar como ato complexo a concessão de aposentadoria, reforma ou pensão, consoante os seguintes julgados (RMS 3881/SP, MS 19875/DF, RE 195861/ES e MS 23665/DF) . Sendo o ato de reforma militar complexo, este somente passa a estar plenamente formado (perfeito) , válido (aferição da legalidade com reflexo de definitividade perante a Administração) e eficaz (plenamente oponível a terceiros, deixando de apresentar executoriedade provisória) quando recebe o registro pela Corte de Contas. Tal entendimento decorre do disposto no inciso III do art. 71 da Constituição Federal, que estabelece que compete ao Tribunal de Contas da União apreciar, para fins de registro, a legalidade dos atos de admissão, assim como a concessão de aposentadoria, reforma ou pensão.
10.	Impõe-se, assim, reconhecer que o ato em análise possui natureza precária (cf., e.g., Acórdão 2482/2007-TCU-Primeira Câmara, de minha relatoria) , razão pela qual, até que haja o efetivo julgamento e o consequente registro pela Corte de Contas, não há que se falar em ato jurídico perfeito, tendo em vista a ausência de aperfeiçoamento e definitividade do ato.
11.	Reitera-se, portanto, que o ato de reforma em reexame foi julgado ilegal, por ausência de previsão legal que autorize o cálculo dos proventos com base no soldo correspondente a dois graus hierárquicos acima do que se encontrava o instituidor por ocasião da passagem para a reserva remunerada (independentemente do motivo da reforma) , conforme o entendimento firmado pelo Acórdão 2225/2019-TCU-Plenário, após o qual ocorreu a prolação do acórdão ora recorrido. Assim, por ausência de previsão legal, não há como acolher as alegações das recorrentes.
	Ante o exposto, VOTO pela adoção da minuta de Acórdão que trago a este Colegiado.
	
TCU, Sala das Sessões, em 14 de março de 2023.
Ministro JOÃO AUGUSTO RIBEIRO NARDES 
Relator